臺灣高等法院臺中分院刑事判決　　　　99年度上訴字第2506號
上　訴　人　臺灣苗栗地方法院檢察署檢察官
上　訴　人
即　被　告　李漢龍
指定辯護人　王銘助律師
上　訴　人
即　被　告　呂世維
選任辯護人　林進塗律師
上　訴　人
即　被　告　林春霖
選任辯護人　李添興律師
上列上訴人因被告等違反貪污治罪條例案件，不服臺灣苗栗地方
法院99年度訴字第217號中華民國99年10月19日第一審判決（起
訴案號：臺灣苗栗地方法院檢察署99年度偵字第260號），提起
上訴，本院判決如下：
    主  文
上訴駁回。
    事  實
一、李漢龍原為苗栗縣警察局交通隊員警，自民國98年1 月1 日
    起派駐設於苗栗縣後龍鎮○○里○鄰○○路46-6號之苗栗縣
    拖吊保管場（以下簡稱保管場），負責輪值場內違規車輛及
    因案查扣之贓證物之保管、看守工作，係依法令服務於地方
    自治團體所屬機關而具有法定職務權限之公務員。其因曾騎
    警用機車至苗栗縣頭份鎮○○路277號1樓，由呂世維（原名
    ：呂世圍）經營之金典機車行保養維修，而結識呂世維，李
    漢龍因投資股票虧損新臺幣（下同）8、9百萬元，於98年8
    月間，李漢龍與呂世維談及上開保管場內有查扣之挖土機，
    兩人竟謀議以「調包」即載大小相仿但較舊的挖土機進來調
    換場內挖土機之方式，將李漢龍職務上保管之場內挖土機加
    以變賣牟利。適逢呂世維正在建屋，僱用林春霖駕駛挖土機
    整地，乃請林春霖打探、找尋有意購買挖土機之人及載運挖
    土機之拖板車，林春霖前犯竊盜案件，經臺灣高等法院判處
    有期徒刑8月確定，嗣經裁定減刑為有期徒刑4月，於96年11
    月15日易科罰金執行完畢，仍不知悔改，因工作之便，覓得
    有意配合將挖土機拖出保管場後予以轉售之拖板車司機陳其
    順（經臺灣苗栗地方法院檢察署通緝中），商議陳其順除應
    先給付價款外，尚須另載一台較舊但大小相仿之挖土機進入
    保管場內充數，以掩飾侵占挖土機之犯行，李漢龍、呂世維
    、林春霖、陳其順即共同基於意圖為自己不法所有之犯意聯
    絡，由李漢龍安排在其值班之時間內，由呂世維引領林春霖
    、陳其順先行至保管場內察看挖土機。呂世維並自不詳管道
    ，取得人頭卡電話門號0000000000號（以不知情之劉純義名
    義申辦）、000000 0000號（由不知情之賴俊仁申辦）後，
    將前開0000000000號電話交予陳其順、林春霖供聯繫使用，
    呂世維前後5次（詳如下述）即事先以上開0000000000 號電
    話，與林春霖持用之0000000000號電話聯繫，由林春霖轉達
    各次載運保管場內挖土機之時間、應給付之價額等事項予陳
    其順知悉，李漢龍、呂世維、林春霖、陳其順乃於下列時、
    地，共同將保管場內李漢龍職務上持有之非公用私有挖土機
    侵占入己：
  (一)於98年10月18日上午6 時許，先由李漢龍事先將保管場內之
    監視錄影系統斷訊，陳其順即駕駛拖板車搭載林春霖至保管
    場，車上並載有供調包用之三菱MS110 型挖土機1 台，由李
    漢龍打開保管場大門讓其等進入。呂世維在場內指引要載走
    附表編號七所示之CATER PELLAR牌之CAT 320C型挖土機後，
    由林春霖下車欲將該編號七之挖土機開出，但因其不會操作
    ，林春霖便叫陳其順自行將該挖土機開出，其則在旁協助觀
    看，以免撞到旁邊的轎車，陳其順再駕駛該拖板車上之三菱
    MS110 型挖土機至編號七挖土機原擺放位置，並將該編號七
    之挖土機開上拖板車，完畢後即由李漢龍打開保管場大門，
    讓陳其順、林春霖將挖土機載出。
  (二)於98年10月31日呂世維事先以其自有之0000000000號行動電
    話，撥打不知情之拖吊車司機陳錦興之0000000000號行動電
    話，由呂世維以1500元僱用陳錦興於98年11月1 日凌晨5 時
    許，駕駛拖吊車至保管場內將擋住附表編號五所示之KOMATS
    U 牌PC-300LC型挖土機出路之轎車移開，再由李漢龍預先將
    保管場內之監視錄影系統斷訊後，陳其順即駕駛拖板車搭載
    林春霖至保管場，車上並載有供調包用之三菱MS180 型挖土
    機1 台，由李漢龍打開保管場大門讓其等進入。呂世維在場
    內指引要載走編號五之挖土機後，由林春霖下車將編號五之
    挖土機開出，再由陳其順駕駛該車上三菱MS180 型挖土機至
    編號五挖土機原擺放位置，並將該編號五之挖土機開上拖板
    車，完畢後即由李漢龍打開保管場大門，讓陳其順、林春霖
    將挖土機載出。
  (三)於98年11月17日呂世維事先以其自有之0000000000號行動電
    話，撥打陳錦興之0000000000號行動電話，由呂世維以8000
    元僱用陳錦興於98年11月17日晚間8 時，駕駛拖吊車至保管
    場內將擋住附表編號八所示之KOMATSU 牌PC-200型挖土機出
    路之轎車移開。於98年11月18日上午6 時許，由李漢龍預先
    將保管場內之監視錄影系統斷訊後，陳其順即駕駛拖板車搭
    載林春霖至保管場，車上並載有供調包用之三菱MS180 型挖
    土機1 台，由李漢龍打開保管場大門讓其等進入，呂世維在
    場內指引要載走編號八之挖土機後，由林春霖下車將編號八
    之挖土機開出，再由陳其順駕駛該車上三菱MS180 型挖土機
    至編號八挖土機原擺放位置，並將該編號八之挖土機開上拖
    板車，完畢後即由李漢龍打開保管場大門，讓陳其順、林春
    霖將挖土機載出，陳錦興則再駕駛拖吊車將轎車移回原位。
  (四)於98年12月6 日呂世維事先以其自有之0000000000號行動電
    話，撥打陳錦興之0000000000號行動電話，由呂世維以8000
    元僱用陳錦興於98年12月6 日晚間8 時30分許，駕駛拖吊車
    至保管場內將擋住附表編號九所示之KOMATSU 牌PC-450型挖
    土機出路之轎車移開，於98年12月7 日上午5 時許，由李漢
    龍將保管場內之監視錄影系統斷訊後，陳其順即駕駛拖板車
    搭載林春霖至保管場，車上並載有供調包用之三菱MS180 型
    挖土機1 台，由李漢龍打開保管場大門讓其等進入。呂世維
    在場內指引要載走編號九之挖土機後，由林春霖下車將編號
    九之挖土機開出，再由陳其順駕駛該車上之三菱MS180 型挖
    土機至編號九挖土機原擺放位置，並將該編號九之挖土機開
    上拖板車，完畢後即由李漢龍打開保管場大門，讓陳其順、
    林春霖將挖土機載出，陳錦興則再駕駛拖吊車將轎車移回原
    位。
  (五)於98年12月18日呂世維事先以其自有之0000000000號行動電
    話，撥打陳錦興之0000000000號行動電話，由呂世維以8000
    元僱用陳錦興於98年12月18日晚間9 時許，駕駛拖吊車至保
    管場內將擋住附表編號六所示之KOMATSU 牌PC-200型挖土機
    出路之轎車移開。於98年12月19日上午6 時許，由李漢龍預
    先將保管場內之監視錄影系統斷訊後，陳其順即駕駛拖板車
    搭載林春霖至保管場，車上並載有調包用之三菱MS180 型挖
    土機1 台，由李漢龍打開保管場大門讓其等進入。呂世維在
    場內指引要載走編號六之挖土機後，由林春霖下車將編號六
    之挖土機開出，再由陳其順駕駛該車上之三菱MS180 型挖土
    機至編號六挖土機原擺放位置，並將該編號六之挖土機開上
    拖板車，完畢後即由李漢龍打開保管場大門，讓陳其順、林
    春霖將挖土機載出，陳錦興則再駕駛拖吊車將轎車移回原位
    。
二、嗣於98年12月22日下午3時許，台灣苖栗地方法院民事執行
    處儉股書記官，會同債權人合迪股份有限公司代理人、苗栗
    縣警察局苗栗分局偵查隊張禮德小隊長等人，至保管場欲點
    交如附表編號五之挖土機時，發現該挖土機已不翼而飛。經
    警方擴大清查，陸續發現如附表所示之編號六至九之挖土機
    亦不在場內。嗣調閱保管場內監視器後，發現該監視器在李
    漢龍值班時有斷訊之情事，經由李漢龍使用之0000000000號
    行動電話通聯紀錄，發現李漢龍、呂世維等人涉有重嫌，乃
    於98年12月31日上午10時20分許，持台灣苖栗地方法院核發
    之搜索票至李漢龍住處及呂世維經營之金典機車行等地執行
    搜索，並於前揭金典機車行處扣得呂世維所有之SONYERICSS
    ON牌行動電話1支，發現其手機之電話簿內有0000000000、
    0000000000號等電話號碼，再循線查知上情。
三、案經臺灣苗栗地方法院檢察署檢察官指揮苗栗縣警察局偵查
    起訴。
    理  由
壹、證據能力部分：
一、按被告以外之人於偵查中向檢察官所為之陳述，除顯有不可
    信之情況者外，得為證據，刑事訴訟法第159 之1 第2 項著
    有明文。此係因上開偵查中向檢察官所為之陳述雖仍為審判
    外之陳述，但立法者衡量刑事訴訟法規定檢察官代表國家偵
    查犯罪、實施公訴，依法有訊問被告、證人、鑑定人之權，
    且實務運作時，偵查中檢察官向被告以外之人所取得之陳述
    ，原則上均能遵守法律規定，不致違法取供，其可信性極高
    ，為兼顧理論與實務為由，而對「被告以外之人於偵查中向
    檢察官所為之陳述」，例外規定除有顯不可信之情況者外，
    得為證據。查本件被告李漢龍、呂世維、林春霖於檢察官偵
    查中以證人身分所為之證述，及證人彭國燕、連子瑩、陳錦
    興等人於檢察官偵訊時所為之證述，業經具結擔保其供述之
    真實性，而被告3 人及辯護人均未具體提出上開證人在偵查
    中所述，有何其他顯不可信之情況以供審酌、調查，是本院
    審酌上開證人（含共同被告）陳述時之外在環境，認均無顯
    不可信之情況，依刑事訴訟法第159 條之1 第2 項之規定，
    應有證據能力。
二、再按刑事訴訟法第158 條之3 規定：「證人、鑑定人依法應
    具結而未具結者，其證言或鑑定意見，不得作為證據。」所
    謂「依法應具結而未具結者」，係指檢察官或法官依刑事訴
    訟法第175 條之規定，以證人身分傳喚被告以外之人（證人
    、告發人、告訴人、被害人、共犯或共同被告）到庭作證，
    或雖非以證人身分傳喚到庭，而於訊問調查過程中，轉換為
    證人身分為調查時，此時其等供述之身分為證人，則檢察官
    、法官自應依本法第186 條有關具結之規定，命證人供前或
    供後具結，其陳述始符合第158 條之3 之規定，而有證據能
    力。若檢察官或法官非以證人身分傳喚而以告發人、告訴人
    、被害人或共犯、共同被告身分傳喚到庭為訊問時，其身分
    既非證人，即與「依法應具結」之要件不合，縱未命其具結
    ，純屬檢察官或法官調查證據職權之適法行使，當無違法可
    言。而前揭不論係本案或他案在檢察官面前作成未經具結之
    陳述筆錄，係屬被告以外之人於偵查中向檢察官所為之陳述
    ，本質上屬於傳聞證據，基於保障被告在憲法上之基本訴訟
    權，除該被告以外之人死亡、身心障礙致記憶喪失或無法陳
    述、滯留國外或所在不明而無法傳喚或傳喚不到、或到庭後
    拒絕陳述等情形外，如已經法院傳喚到庭具結而為陳述，並
    經被告之反對詰問，前揭非以證人身分而在檢察官面前未經
    具結之陳述筆錄，除顯有不可信之情況者外，得為證據，並
    應於判決內敘明其符合傳聞證據例外之理由；又前揭非以證
    人之身分在審判中之陳述筆錄，倘該被告以外之人已經法院
    以證人身分傳喚到庭並經具結作證，且由被告為反對詰問，
    或有前揭傳喚不能或詰問不能之情形外，該未經具結之陳述
    筆錄因屬審判上之陳述，自有證據能力；若係在另案法官面
    前作成之陳述筆錄，本質上亦屬傳聞證據，自得依本法第
    159 條之1 第1 項之規定，認有證據能力。不能因陳述人未
    經具結，即一律適用本法第158 條之3 之規定，排除其證據
    能力（最高法院96年台上字第3527號判決意旨參照）。準此
    ，本案被告李漢龍、呂世維、林春霖於偵查、原審訊問時以
    被告身分所為之供述，均已給予共同被告及其辯護人反對詰
    問之機會，業如前述，核其等之陳述均無顯不可信之情況，
    依上開說明，其等非以證人身分所為之陳述，依刑事訴訟法
    第159條之1之規定，均有證據能力。
三、末按被告以外之人於審判外之陳述，雖不符前4 條之規定，
    而經當事人於審判程序同意作為證據，法院審酌該言詞陳述
    或書面陳述作成時之情況，認為適當者，亦得為證據；當事
    人、代理人或辯護人於法院調查證據時，知有第159 條第1
    項不得為證據之情形，而未於言詞辯論終結前聲明異議者，
    視為有前項之同意，刑事訴訟法第159 條之5 定有明文。本
    案以下所引用之其他被告以外之人於審判外之陳述（含書面
    陳述），業經本院提示並告以要旨，且各經檢察官、被告及
    辯護人表示意見，迄於言詞辯論終結前，均未主張有刑事訴
    訟法第159條第1項不得為證據之情形，是應視為同意作為證
    據，且經本院審酌後，無取得證據違法、欠缺供述之任意性
    或證據證明力顯然偏低等不適當之情形，認均有證據能力。
貳、實體部分
一、訊據被告李漢龍對於上開犯行供承不諱。被告呂世維亦坦承
    有共犯前開事實一(一)(三)(四)(五)之4次犯行，且不否認於事實一
    (二)所示時地，伊有僱用拖吊車司機陳錦興駕駛拖吊車至保管
    場內將轎車移開，並由陳其順駕駛拖板車搭載林春霖至保管
    場內準備調換挖土機等情，惟辯稱：因98年11月1日當天準
    備拖走的挖土機引擎發不動，伊又急於前往醫院探視罹患大
    腸癌住院之母親，便先行離去，伊不知後來該台挖土機是否
    有經被告林春霖等人調換成功，故伊此次犯行應僅屬侵占未
    遂云云；另被告林春霖坦承有參與上開5次調包挖土機之過
    程（見原審卷第117頁），惟否認有共犯侵占職務上持有之
    非公用私有器材、財物罪，辯稱：伊僅有與呂世維就如何調
    包其所保管、看守之挖土機，並向呂世維收取不法費用，有
    所商議聯絡，但不曾與李漢龍見過面，故無與李漢龍、呂世
    維、陳其順間有侵占之犯意聯絡，再者被告李漢龍與呂世維
    二人就如何調包、出賣其所保管、看守之挖土機達成合意時
    ，即已將持有之物，將持有之意思，變易為所有之意思，侵
    占即已成立，伊於侵占完成後再被通知前往載運已成為贓物
    挖土機，僅應構成牙保贓物，不構成侵占職務上持有之非公
    用私有財物之共犯云云。經查：
  (一)被告李漢龍於案發時為苗栗縣警察局交通隊員警，自98年1
    月1 日起派駐於苗栗縣拖吊保管場，負責輪值場內違規車輛
    及因案查扣之贓證物（如挖土機等）之保管、看守工作，業
    據被告李漢龍供承在卷，核與證人即該保管場約僱人員連子
    瑩於偵訊時所述相符（見260號偵卷三第145-146頁），並有
    苗栗縣警察局苗警交字第0980026530號函暨苗栗縣警察局拖
    吊車（場）執行違規停車車輛拖吊及保管作業規定、苗栗縣
    警察局交通隊苗栗拖吊場勤務分配表在卷可稽（見260號偵
    卷二第67-73、77-171頁）。又如附表編號五至九所示之挖
    土機，均係因案查扣而放置於該保管場內，亦有苗栗縣警察
    局各分局查扣各類刑案（肇事）車輛登記簿附卷可佐（見同
    卷第16-21頁），並據證人即苗栗縣警察局苗栗分局偵查隊
    小隊長彭國燕於偵訊時之證述明確（見同卷第192-193頁）
    ，堪認如附表編號五至九所示之挖土機，均為被告李漢龍職
    務上所保管而持有之非公用私有財物無訛。
  (二)又被告3 人前開先後5 次掉包挖土機之犯行，業據證人即被
    告李漢龍於偵查、原審審理時證述綦詳（見260號偵卷二第
    222- 223頁、原審卷一第208-210頁），核與證人即被告林
    春霖、證人陳錦興於偵查中之具結證述相符（見260號偵卷
    三第35-37頁、第173-174頁），復有被告李漢龍使用之00
    00000000號電話聯絡對象通話明細暨基地台一覽表、被告呂
    世維使用之0000000000號電話聯絡對象通話明細暨基地台一
    覽表、被告林春霖使用之0000000000、0000000000號電話聯
    絡對象通話明細暨基地台一覽表、陳其順使用之0000000000
    號電話聯絡對象通話明細暨基地台一覽表、證人陳錦興使用
    之0000000000號電話聯絡對象通話明細暨基地台一覽表（見
    260號偵卷三第44-143頁）、苗栗縣警察局交通隊隊長徐聰
    沐所出具之職務報告1份、挖土機照片11張、苗栗拖吊保管
    場代保管挖土機清冊1紙、苗栗拖吊場監錄系統98年斷訊時
    程表1紙、苗栗縣後龍鎮縣立肉品屠宰場大門口道路監視錄
    影畫面、後龍鎮台61線西濱快速公路與苗11線口北上處道路
    監視錄影畫面、竹南鎮台61線西濱快速公路91K與博愛街口
    北上處道路監視錄影畫面、新竹市61線西濱快速公路與東大
    街口北上處道路監視錄影畫面（見260號偵卷二第1-13、23
    、32-65頁）、臺灣苗栗地方法院檢察署檢察官99年2月10
    日履勘現場筆錄1份、現場空照圖1張、履勘照片10張（見
    260號偵卷三第144、159-166頁）等附卷可憑，足徵被告李
    漢龍、呂世維、林春霖對其等犯行之自白內容與事實相符。
  (三)被告呂世維雖辯稱：關於第2 次犯行即98年11月1 日當天，
    伊有先行離去，不知後來該台挖土機是否有經被告林春霖等
    人調換成功，故伊此次犯行應屬未遂云云。惟查：證人即共
    同被告李漢龍於原審具結證稱：「（問：呂世維這五次有沒
    有哪一次提前離開？）沒有」（見原審卷第210頁），證人
    即共同被告林春霖於原審亦具證證稱：伊等調包，是呂世維
    先在那邊，伊與陳其順到了，由呂世維講哪一台可以先拖，
    伊與陳其順進去將挖土機拖走，呂世維最慢走，五次呂世維
    都在，伊走時呂世維仍在現場等語（見原審卷第227頁反面
    ）。而被告李漢龍、林春霖2人對其等前後5次掉包挖土機之
    基本事實均屬坦承，且具結作證，如虛偽陳述需負偽證刑責
    ，其2人應無再冒偽證之重責刻意誣陷被告呂世維之動機，
    足以證明被告上開辯解與事實不符，不足採信。
  (四)本件被告李漢龍與被告呂世維間因有共同謀議為用「調包」
    即載大小相仿但較舊的挖土機進來調換場內挖土機之方式，
    將李漢龍職務上保管之場內挖土機加以變賣牟利，為被告李
    漢龍、呂世維所供認不諱，至於何人提議，何人附合，則執
    一詞，李漢龍辯稱係呂世維提議，呂世維辯稱係李漢龍提議
    ，並於原審舉證人即金典機車行之會計曾玟晴及修車師傅蕭
    穩基證稱：是被告李漢龍到金典機車行找被告呂世維，要求
    被告呂世維幫忙找人去買挖土機，起先被告呂世維均不理會
    ，講了好幾次之後，被告呂世維才答應幫忙云云（見原審卷
    一第146-166頁）。然查，被告李漢龍身為公務員，苟要侵
    占保管之公務，並向他人提議共同犯法，因係涉及不法，衡
    情應係私下提議，豈有在他人得共見共聞之場合為不法之提
    議？證人曾玟晴與被告呂世維係男女朋友關係，此為證人曾
    玟晴所不否認（見原審卷第156頁反面），被告呂世維更於
    原審數度陳稱證人曾玟晴即為伊之未婚妻（見1089號偵卷第
    124頁、原審卷一第29頁）；而證人蕭穩基則自從在金典機
    車行擔任學徒開始，即向被告呂世維學習修車技術謀生，迄
    至作證之時仍受僱於被告呂世維，亦為證人蕭穩基所自陳（
    見本院卷一第165頁背面），是證人曾玟晴、蕭穩基2人，或
    與被告呂世維有情感上之密切關係，或與之有工作、經濟上
    之依賴情形，證詞難免偏頗，且證詞與常情亦相違背，尚不
    足以以其等證詞認定係被告李漢龍提議，本院認並無足夠證
    據證明何人為提議之人，惟此並不影響被告李漢龍、呂世維
    二人共同謀議用「調包」即載大小相仿但較舊的挖土機進來
    調換場內挖土機之方式，將李漢龍職務上保管之場內挖土機
    加以變賣牟利之事實。
  (五)另被告林春霖雖辯稱：被告李漢龍與呂世維二人就如何調包
    、出賣其所保管、看守之挖土機達成合意時，即已將持有之
    物，將持有之意思，變易為所有之意思，侵占即已成立，再
    者李漢龍與呂世維於確認將挖土機載運外出前，挖土機有部
    份零件已不堪使用，呂世維尚會先前往組裝、整修，待完成
    後再通知伊前往載運，亦可證李漢龍、呂世維之侵占已完成
    ，挖土機已成為贓物，無從成為侵占之客體云云。惟查：被
    告李漢龍、呂世維2人雖有在被告林春霖參與本案之前，先
    行談論過可將保管場內之挖土機予以調包出售之事，又縱然
    挖土機有部份零件不堪使用，呂世維在調包載走挖土機前有
    先前往組裝、整修，然該保管場平時係由而係由苗栗縣警察
    局之員警包含被告李漢龍及其同仁劉祐展等共八人輪班看守
    保管，並非僅由李漢龍一人保管，此有苖栗拖吊小組勤務分
    配表附卷可稽（見99偵字260號偵查卷第140頁以下），如附
    表所示之挖土機並非始終均在被告李漢龍個人之保管狀態下
    ，被告李漢龍、呂世維2人利用被告李漢龍值班之際將挖土
    機調包載走前，該挖土機仍在負責保管挖土機之苗栗縣警察
    局交通隊實力支配下甚明，被告等辯稱李漢龍與呂世維二人
    謀議調包達成合意時，侵占即已成立，挖土機已成贓物云云
    ，核不可採。
  (六)被告林春霖又辯稱：伊僅有與呂世維就如何調包其所保管、
    看守之挖土機，並向呂世維收取不法費用，有所商議聯絡，
    但不曾與李漢龍見過面，故無與李漢龍、呂世維、陳其順間
    有侵占之犯意聯絡，伊於被告李漢龍侵占完成後再被通知前
    往載運已成為贓物挖土機，僅應構成牙保贓物，不構成公務
    員侵占職務上持有之非公用私有財物之共犯云云。惟查上開
    挖土機在被調包載出拖吊場以前，並非贓物，而係苗栗縣警
    察局交通隊保管中之物品，有如前述，參之被告於偵查中供
    稱：一開始呂世維叫伊介紹板車，伊找到陳其順後，呂世維
    就帶伊與陳其順去保管場看怪手，出來後呂世維說要賣怪手
    給陳其順，條件是陳其順要買1台差不多大小的進去，才能
    換出來，陳其順說好，過幾天陳其順找好怪手，呂世維再聯
    絡伊等進去拖吊場，陳其順開板車上的怪手下去，伊把拖吊
    場內的怪手開出來，警衛室的警察只負責開、關門等語（見
    他字1089號偵卷第158頁、159頁）。並坦承有參與上開5次
    調包挖土機之過程（見原審卷第117頁），是被告林春霖既
    在本案5台挖土機之買賣價金達成合致而賣出外運之前，即
    已參與討論本案5台挖土機之調包計畫，更在上揭5次調包挖
    土機之時間，與陳其順一同以拖板車載運用以調換之挖土機
    進入保管場內，且知悉警衛室之警員配合開、關門，以利其
    等依其犯罪計畫將保管場內之5台挖土機調包替換後予以出
    售，縱然警員係由呂世維負責聯繫，被告林春霖未曾與警員
    李漢龍有任何接觸，但依上情，被告林春霖既係與呂世維為
    犯意聯絡，而呂世維又與李漢龍間為侵占公務上保管之挖土
    機之犯意聯絡，則被告林春霖仍應負侵占公務上保管之挖土
    機共犯之責，被告林春霖辯稱伊僅係犯牙保贓物之責云云，
    亦不可採。至被告林春霖於原審辯稱：伊不知被告李漢龍是
    警察，亦不知該保管場有警察看守云云（見原審卷一第223
    頁）。然查：此與其於偵查中之供述已不相符，且該保管場
    之辦公室位於大門入口處，且辦公室門口分別有「繳費處」
    、「苗栗縣拖吊保管場辦理領車規定」之告示牌各1面，其
    中「苗栗縣拖吊保管場辦理領車規定」之告示牌上有載明領
    車之時間、應攜之證件、應繳費用等事項，此有空照圖、辦
    公室門口照片各1張在卷可證（見260號偵卷三第159、166頁
    ），是被告林春霖顯無將該保管場誤認為私人處所之可能，
    況被告林春霖前更迭稱：伊在拖吊怪手現場有看到警察但不
    知他長何容貌，呂世維有告知伊該人就是警察，已經都處理
    好了（見1089號偵卷第103-104頁）；是呂世維說到那邊時
    會有警察開門讓伊與陳其順進去（見同卷第127頁）等語，
    亦徵被告林春霖縱不知被告李漢龍之真實姓名，亦無礙其對
    於本案係與負責保管挖土機之警察共犯之認識，是被告林春
    霖陳稱伊不知該保管場有警察看守云云，要難採信。
  (七)綜上所述，本案事證明確，被告李漢龍、呂世維、林春霖
    之犯行，均堪予認定，應依法論科。
二、論罪科刑：
  (一)被告李漢龍對其警察職務上持有之非公用私有財物，加以調
    包變賣，自係立於所有人之地位處分該財物，與侵占之易持
    有為所有之要件相合。核被告李漢龍所為，係犯貪污治罪條
    例第6 條第1 項第3 款之侵占職務上持有非公用私有財物罪
    。被告呂世維、林春霖雖非公務員，固不具貪污治罪條例第
    2 條人員之身分，然其與具公務員身分之被告李漢龍共犯貪
    污治罪條例第6 條第1 項第3 款之罪，依同條例第3 條及刑
    法第31條第1 項之規定，亦應論以犯貪污治罪條例第6 條第
    1 項第3 款之侵占職務上持有非公用私有財物罪。被告李漢
    龍、呂世維、林春霖3 人與陳其順間，就前開犯行有犯意聯
    絡與行為之分擔，皆為共同正犯。
  (二)上訴人等雖以被告李漢龍與呂世維在謀議時已經計劃好共同
    侵占在同一保管場內之五台挖土機，主觀上係以侵占五台挖
    土機為目標之單一犯意，應僅論以一侵占罪之接續犯云云。
    惟按學理上所稱之接續犯，係指行為人之數行為於同一時、
    地或密切接近之時、地，實行結果侵害同一之法益，因各行
    為之獨立性甚為薄弱，依社會一般健全觀念，在時間差距上
    ，難以強行分割，在刑法評價上，以視為數個舉動之接續實
    行，合為包括之一行為，較為合理者而言。刑法修正刪除連
    續犯之規定，其修法說明雖謂司法實務上，可朝接續犯或集
    合犯之包括一罪觀念予以適當調整，以濟修法後，悉以數罪
    併罰方式論處之不合理現象，但仍非毫無一定之限度。若數
    行為間獨立性甚強，其綿延長時間之各行為，已超出社會通
    念所能容許之包括一罪之一行為概念者，即不應以單一行為
    視之，否則將致刑法評價不足，有悖修法改正連續犯一罪過
    於泛濫之意旨。本件被告李漢龍、呂世維、林春霖等人先後
    5次調包侵占挖土機之犯行，各次侵占之挖土機均不相同型
    號，為不相同之挖土機，除需利用被告李漢龍之輪值時間，
    由被告呂世維聯絡拖吊車司機外，更需由陳其順備妥相同型
    供調換用之挖土機1台載運到場，且被告等各次犯罪相隔有
    10餘日，其各次間之犯行，均具獨立性，尚非不能分割，
    各行為間獨立性甚強，其綿延長時間之各行為，已超出社會
    通念所能容許之包括一罪之一行為概念者，不應以單一行為
    視之，故被告3人所犯上開5次犯行，係犯意各別，行為互殊
    ，應予分論併罰。
  (三)被告林春霖前因竊盜案件，經臺灣高等法院以95年度上易字
    第2462號判處有期徒刑8 月確定，嗣經裁定減刑為有期徒刑
    4 月，於96年11月15日易科罰金執行完畢，此有臺灣高等法
    院被告前案紀錄表在卷可參，其在前開有期徒刑執行完畢後
    ，5 年內故意再犯本件有期徒刑以上之5 罪，均為累犯，應
    依刑法第47條第1 項之規定，加重其刑。次按因身分或其他
    特定關係成立之罪，其共同實行或教唆幫助者，雖無特定關
    係，仍以正犯或共犯論，但得減輕其刑，刑法第31條第1 項
    定有明文。又依貪污治罪條例第19條所定「本條例未規定者
    ，適用其他法律之規定」，則於適用貪污治罪條例第3 條而
    論處罪刑之情形，亦有刑法第31條第1 項但書之適用（最高
    法院98年度台上字第3318號判決參照）。是被告呂世維、林
    春霖既無公務員之身分，其等與被告李漢龍共犯公務員侵占
    職務上持有非公用私有財物罪，爰依刑法第31條第1 項但書
    之規定，對被告呂世維、林春霖減輕其刑，並就被告林春霖
    之部分先加後減。至貪污治罪條例第8條第2項規定：「犯第
    4條至第6條之罪，在偵查中自白，如有所得並自動繳交全部
    所得財物者，減輕其刑；因而查獲其他正犯或共犯者，減輕
    或免除其刑。」，因該條項係於後段規定「因而查獲其他正
    犯或共犯者，減輕或免除其刑」，是自應以前段之情形為其
    前提，而前段之情形為在偵查中自白並繳交全部所得財物，
    則如未繳交全部財物，即無此項寬典之適用。而本案被告3
    人共犯之公務員侵占職務上持有非公用私有財物罪，其所侵
    占之客體為原持有之物，是其各次所得財物即分別為附表編
    號七、五、八、九、六所示之挖土機（各該挖土機查扣後8
    個月以上之價格分別如附表所示，詳見苗栗縣警察局99年6
    月7日函文檢送之中國生產力中心動產時值勘估報告書），
    則被告3人迄至本院辯論終結前，均未繳回其等共同侵占之
    挖土機或相當之價款，即與貪污治罪條例第8條第2項所定之
    減刑要件不符，檢察官之起訴書內認被告林春霖得以前開規
    定減輕其刑，尚有誤會，併予敘明。
  (四)被告李漢龍雖辯稱其符合自首減刑之要件云云，然按刑法第
    62 條所稱之發覺犯罪事實，祇須有偵查犯罪職權之公務員
    ，已知該犯罪事實之梗概為已足，不以確知該犯罪事實之具
    體內容為必要；而所知之人犯，亦僅須有相當之根據，可為
    合理之懷疑，即為犯罪業已發覺，不以確知其人為該犯罪之
    行為人為必要（最高法院99年度台上字第1279號判決參照）
    。查本件發覺犯罪之經過，係起因於98年12月22日下午3時
    許，由本院民事執行處儉股書記官會同債權人合迪股份有限
    公司代理人、苗栗縣警察局苗栗分局偵查隊張禮德小隊長等
    人，至保管場欲點交如附表編號五之挖土機時，發現已不翼
    而飛，經警方現場清查，陸續發現如附表編號七、九之挖土
    機亦不在場內。嗣苗栗縣警察局交通隊隊長徐聰沐得知後，
    立即指派員警查閱並保全保管場內之監視錄影畫面，並於同
    日晚間9時許召回場內所有人員接受調查，經聯繫被告李漢
    龍後，其逾時未歸，其後在電話中僅陳稱會妥善說明，卻拒
    絕透露所在位置；至次日（23日），被告李漢龍則聯絡交通
    隊副隊長王開順，並表示當日晚間9時許會在其父住處說明
    案情，惟員警依約到場後，被告李漢龍卻早在當日下午6時
    許由松山機場搭機前往中國大陸，嗣經各單位協助清查後，
    復發現附表編號六、八之挖土機亦下落不明，經監看保管場
    內之監視影像，發現被告李漢龍值勤時段有多次錄影中斷紀
    錄，經以該斷訊時間陸續調閱保管場週邊道路之監視錄影系
    統，有見拖板車載運挖土機外運之畫面，苗栗縣警察局刑警
    大隊乃於98年12月30日，以被告李漢龍等人涉嫌貪污治罪條
    例等罪，向台灣苖栗地方法院申請核發搜索票獲准，而被告
    李漢龍遲至99年1月6日始表示有意返國投案，並於同年1月
    12 日到案說明等情，有苗栗縣警察局交通隊隊長徐聰沐製
    作之職務報告、被告李漢龍之入出境資料、台灣苖栗地方法
    院核發之搜索票、檢察官核發之拘票、拘提報告書等（見
    260號偵卷二第1-4、195-196頁、卷一第47頁、1089號偵卷
    第52頁）在卷可查，並經證人王開順於原審審理時證述明確
    （見原審卷二第15 -19頁）。依前開徐聰沐、王開順2人所
    述經過，可知被告李漢龍雖曾於98年12月23日表示欲出面說
    明，卻未明白坦承其涉案之事實並依約到場，反於同日約定
    出面之時間屆至前，即搭機潛逃出境，而員警經陸續詳查前
    開相關事證後，依各該事證相互勾稽結果，至遲在向台灣苖
    栗地方法院申請核發搜索票時，應堪認已有相當之根據，而
    可對被告李漢龍為合理之懷疑甚明。況被告李漢龍於偵查中
    亦陳稱：案發後因為伊會怕，才到大陸四川的餐廳當小廚，
    伊只帶1100元人民幣去，伊前妻、父親、小孩都勸伊回臺灣
    投案，伊在四川水土不服，下雪會冷，才回臺灣等語（見
    260 號偵卷二第202頁），顯見被告李漢龍於犯行曝光後，
    仍因畏罪而不敢面對司法接受裁判，其向證人王開順表示願
    出面說明等詞，僅係用以掩飾欲潛逃出境之真意，故為拖延
    、敷衍之語，難認被告李漢龍有對於未發覺之罪自首而受裁
    判之情形。被告於本院雖又辯稱伊在99年12月27、28日左右
    打電話給證人溫國昌表明這件案子是伊做的，溫國昌勸伊回
    來投案，用證伊係自首云云（見本院卷第97頁），並舉證人
    溫國昌為證，經查證人溫國昌於本院結證稱：伊不是偵辦本
    案之承辦人，僅係與被告同單位之同事，被告在98年12月間
    自大陸他打電話給伊說這件案子是他做的。當時我們內部清
    點發現東西不見，清點的時候，李漢龍就不在，我們單位就
    開始懷疑被告了，單位的人都在找他。伊向被告表示跟伊講
    沒有用，伊沒有辦法處理，要被告跟長官講等語。伊也未承
    辦之檢調單位反應被告打電話予伊之事項等語（見本院卷第
    96頁、99頁）。足證被告自大陸打電話回來時，其單位已懷
    疑被告涉案，況被告亦非向承辦之檢警單位表示涉案，而係
    向非承辦該貪污案之同事溫國昌說明，溫國昌亦未向承辦之
    檢警單位反應，顯係被告當時因在大陸茫然，但仍不敢向檢
    警表明，僅向同事兼朋友之溫國昌敘情而已，難認被告有符
    合自首，所辯尚不足採。
  (五)被告林春霖請求依刑法五十九條之規定減輕其刑，惟按刑法
    第五十九條係規定犯罪之情狀顯可憫恕，認科以最低度刑仍
    嫌過重者，得酌量減輕其刑。本件被告林春霖之犯罪核無犯
    罪之情狀顯可憫恕，認科以最低度刑仍嫌過重之情，所請尚
    難准許，併此敘明。
  (六)按共同正犯因相互間利用他人之行為，以遂行其犯意之實現
    ，本於責任共同之原則，有關沒收部分，對於共犯間供犯罪
    所用之物，自均應為沒收之諭知。查扣案之SONY ERICSSON
    牌行動電話1支（內無SIM卡），為被告呂世維所有，供其共
    犯本案貪污治罪條例侵占挖土機時聯絡之用，此經被告呂世
    維於原審審理時供承明確（見原審卷二第22頁背面、23頁）
    ，依前開說明，自應依刑法第38條第1項第2款規定，在被告
    3 人之主文項下，均為沒收之諭知。再按貪污治罪條例第10
    條第1項規定：「犯第4條至第6條之罪者，所得財物應予追
    繳，並依其情節分別沒收或發還被害人」，係屬強制規定，
    何者應予追繳沒收，何者應予發還被害人，應依不同之犯罪
    情狀，而為適用，依此規定其有被害人者應發還被害人，其
    無被害人時始得沒收，且對2人以上共犯貪污所得之財物，
    應採連帶沒收主義。本件上開挖土機係放置在苗栗縣警察局
    指揮管理之拖吊保管場內，而遭執行看守、保管職務之員警
    會同外人予以侵占，是苗栗縣警察局應屬本案之犯罪被害對
    象，故被告3人犯罪所得財物即如附表編號五至九所示之挖
    土機，應依同條例第10條第1項、第2項規定予以連帶追繳並
    發還苗栗縣警察局，如全部或一部無法追繳時，應追徵其價
    額（所稱「追徵其價額」者，係指所沒收之物為金錢以外之
    其他財物而無法沒收時，因其實際價值不確定，應追徵其價
    額，使其繳納與原物相當之價額，並無以其財產抵償之問題
    。倘嗣後追徵其金錢價額，不得結果而須以其財產抵償者，
    要屬行政執行機關依強制執行之法律之執行問題，即無不能
    執行之情形，自毋庸諭知「或以其財產抵償之」，此有最高
    法院99年度第5次刑事庭會議決議可資參照）。
參、原審以被告三人罪證明確，審酌被告李漢龍罔顧行為時身為
    執法警員，理應為人民之表率，竟因對外積欠債務而萌生貪
    念，與被告呂世維、林春霖相互勾結，監守自盜，侵吞職務
    上保管之私有挖土機，非但重創警察機關形象，且因其等侵
    吞之挖土機價值甚高，將使苗栗縣警察局面臨高額之國賠請
    求，犯罪所生損害確屬重大；並念及被告李漢龍於返國投案
    後即坦承全部犯行，勇於認錯，被告林春霖、呂世維於審理
    時亦大致承認犯行，並衡以被告李漢龍利用其警察職務分擔
    關閉監視系統、開關保管場大門之行為，被告呂世維則擔任
    統籌聯絡調包挖土機事宜之角色，被告林春霖則依被告呂世
    維之指示配合行動，及其等犯罪之動機、目的、生活狀況等
    一切情狀，分別判處如原判決主文所示之刑，及依貪污治罪
    條例第17條規定，宣告褫奪公權如原判決主文所示，並分別
    定其等應執行刑，並以扣案之SONY ERICSSON牌行動電話1支
    （內無SIM卡），為被告呂世維所有，供其共犯本案貪污治
    罪條例侵占挖土機時聯絡之用，依刑法第38條第1項第2款規
    定，為沒收之諭知。並對被告3人犯罪所得財物即如附表編
    號五至九所示之挖土機，應依同條例第10條第1項、第2項規
    定予以連帶追繳並發還苗栗縣警察局，如全部或一部無法追
    繳時，應追徵其價額。經核認事用法俱無不合，量刑亦屬妥
    適，被告李漢龍上訴意旨主張伊係自首，原判決未予以減刑
    為不當，核無理由，被告呂世維上訴意旨以伊非主謀，原判
    決認係主謀，量刑過重，然被告呂世維與李漢龍既共同謀議
    ，不論初始提議為何人，均係共同正犯，而被告呂世維居中
    策應，擔任統籌聯絡調包挖土機事宜之角色，共侵占五次，
    原判決量以應執行有期徒刑八年，亦無過重可言，林春霖上
    訴意旨主張伊不構成公務員侵占公用物品之共犯及請求依刑
    法第五十九條減刑，又被告三人均主張應適用接續犯，核被
    告等上訴均無理由，又檢察官上訴意旨以原判決僅量處被告
    李漢龍僅有期徒刑十五年、呂世維則有期徒刑八年、林春霖
    則為有期徒刑五年六月，量刑過輕云云，惟按量刑輕重係屬
    事實審法院得依職權自由裁量之事項，茍已以行為人之責任
    為基礎，並審酌刑法第五十七條各款所列情狀而未逾法定刑
    度，即不得遽指為違法。此屬事實審法院於職權範圍內得審
    酌之事項，除其裁量權之行使，明顯違反比例原則外，不得
    任意指摘，本件原審之量刑，本院認為相當，且無明顯違反
    比例原則，檢察官憑其一己之見認原判決量刑過輕亦無理由
    ，均應駁回其等上訴。
據上論結，應依刑事訴訟法第三百六十八條，判決如主文。
本案經檢察官李月治到庭執行職務。
中    華    民    國   100    年    3     月    3     日
            刑事第六庭    審判長法  官  李  文  雄
                                法  官  陳  如  玲
                                法  官  蔡 王 金 全
上列正本證明與原本無異。
如不服本判決應於收受送達後十日內向本院提出上訴書狀，其未
敘述上訴理由者，並得於提起上訴後十日內向本院補提理由書 (
均須按他造當事人之人數附繕本)「切勿逕送上級法院」。
                                書記官  金  珍  華
中    華    民    國   100    年    3     月    4     日
貪污治罪條例第6條
有下列行為之一，處 5 年以上有期徒刑，得併科新臺幣 3 千萬
元以下罰金：
三、竊取或侵占職務上持有之非公用私有器材、財物者。
 附表：苗栗縣拖吊保管場代保管挖土機清冊
┌──┬────┬────┬────┬────┬────────┐
│編號│入場日期│ 廠牌   │  型號  │查扣單位│    備  註      │
├──┼────┼────┼────┼────┼────────┤
│ 一 │89.11.22│KOMATSU │PC-300  │大湖分局│與犯罪事實無關  │
├──┼────┼────┼────┼────┼────────┤
│ 二 │89.11.22│KOMATSU │PC-300  │大湖分局│與犯罪事實無關  │
├──┼────┼────┼────┼────┼────────┤
│ 三 │90.10.29│CATER   │CAT     │通霄分局│與犯罪事實無關  │
│    │        │PILLAR  │        │        │                │
├──┼────┼────┼────┼────┼────────┤
│ 四 │96.2.17 │HITACHI │EX-300  │苗栗分局│與犯罪事實無關  │
├──┼────┼────┼────┼────┼────────┤
│ 五 │96.6.14 │KOMATSU │PC-300LC│苗栗分局│由苗栗分局於96年│
│    │        │        │        │－邱淦盛│6 月14日查獲被告│
│    │        │        │價值100 │        │曾文進等人涉嫌違│
│    │        │        │萬元    │        │反山坡地保育利用│
│    │        │        │        │        │條例，經臺灣苗栗│
│    │        │        │        │        │地方法院檢察署檢│
│    │        │        │        │        │察官以96年度偵字│
│    │        │        │        │        │第2987號、4953號│
│    │        │        │        │        │提起公訴。嗣經臺│
│    │        │        │        │        │灣高等法院臺中分│
│    │        │        │        │        │院以97年度上訴字│
│    │        │        │        │        │第3035號判決無罪│
│    │        │        │        │        │確定。          │
├──┼────┼────┼────┼────┼────────┤
│ 六 │96.6.25 │KOMATSU │PC-200  │通霄分局│由通霄分局於92年│
│    │        │        │        │－羅國清│12月5 日查獲被告│
│    │        │        │價值    │        │鄭蓉財等涉嫌竊盜│
│    │        │        │60-70 萬│        │，經臺灣苗栗地方│
│    │        │        │元      │        │法院檢察署檢察官│
│    │        │        │        │        │以95年度偵字第  │
│    │        │        │        │        │167 號提起公訴，│
│    │        │        │        │        │由本院以95年度易│
│    │        │        │        │        │字第120 號判決扣│
│    │        │        │        │        │案之挖土機沒收確│
│    │        │        │        │        │定。            │
├──┼────┼────┼────┼────┼────────┤
│ 七 │97.10.14│CATER   │CAT-320C│頭份分局│由頭份分局會同苗│
│    │        │PILLAR  │        │三灣分駐│栗縣政府於97年10│
│    │        │        │價值    │所      │月14日查獲被告李│
│    │        │        │100-120 │苗栗縣政│本欽等涉嫌違反水│
│    │        │        │萬元    │府－湯閎│土保持法，經臺灣│
│    │        │        │        │予      │苗栗地方法院檢察│
│    │        │        │        │        │署檢察官以98年度│
│    │        │        │        │        │偵字第979 號提起│
│    │        │        │        │        │公訴，經本院以98│
│    │        │        │        │        │度訴字第612 號、│
│    │        │        │        │        │臺灣高等法院臺中│
│    │        │        │        │        │分院以99年度上訴│
│    │        │        │        │        │字第204 號判決有│
│    │        │        │        │        │罪，扣案之挖土機│
│    │        │        │        │        │未宣告沒收。    │
├──┼────┼────┼────┼────┼────────┤
│ 八 │97.11.13│KOMATSU │PC-200  │通霄分局│由通霄分局於97年│
│    │        │        │        │苑裡分駐│10月24日查獲被告│
│    │        │        │價值    │所－楊朝│林石煌等涉嫌違反│
│    │        │        │60-70 萬│嘉      │山坡地保育利用條│
│    │        │        │元      │        │例，經臺灣苗栗地│
│    │        │        │        │        │方法院檢察署檢察│
│    │        │        │        │        │官以98年度偵字第│
│    │        │        │        │        │2860號提起公訴，│
│    │        │        │        │        │經本院以99年度訴│
│    │        │        │        │        │字第79號、臺灣高│
│    │        │        │        │        │等法院臺中分院以│
│    │        │        │        │        │99年度上訴字第  │
│    │        │        │        │        │1119號判決林石煌│
│    │        │        │        │        │無罪。          │
├──┼────┼────┼────┼────┼────────┤
│ 九 │97.11.15│KOMATSU │PC-450  │苗栗分局│由苗栗分局於97年│
│    │        │        │        │銅鑼分駐│11月14日查獲被告│
│    │        │        │價值    │所－彭國│賴良和涉嫌竊盜，│
│    │        │        │90-100萬│燕      │經臺灣苗栗地方法│
│    │        │        │元      │        │院檢察署檢察官以│
│    │        │        │        │        │98年度偵字第2370│
│    │        │        │        │        │號提起公訴，經台│
│    │        │        │        │        │灣苖栗地方法院以│
│    │        │        │        │        │98年度易字第432 │
│    │        │        │        │        │號判決有罪確定，│
│    │        │        │        │        │但扣案之挖土機未│
│    │        │        │        │        │宣告沒收。      │
├──┼────┼────┼────┼────┼────────┤
│ 十 │98.11.15│KOMATSU │PC-200  │苗栗分局│與犯罪事實無關  │
│    │        │        │        │銅鑼分駐│                │
│    │        │        │        │所      │                │
└──┴────┴────┴────┴────┴────────┘